臺灣屏東地方法院民事判決　　　　　　 99年度簡上字第116號
上　訴　人　李文海
訴訟代理人　薛西全律師
　　　　　　劉妍孝律師
　　　　　　邱國逢律師
被上訴人　　洪惠雪
兼訴訟代理　鄭雪燕
人　　　　　　　　　　　10號
上列當事人間請求返還房屋事件，上訴人對於中華民國99年10月
29日本院屏東簡易庭99年度屏簡字第266 號第一審判決提起上訴
，並為訴之變更，本院於民國100 年10月19日言詞辯論終結，判
決如下：
    主  文
變更之訴駁回。
變更之訴訴訟費用由上訴人負擔。
    事  實  及  理  由
一、按訴之變更或追加，非經他造同意，不得為之。但第255 條
    第1 項第2 款：請求之基礎事實同一者，不在此限，此民事
    訴訟法第436 條之1 第3 項準用第446 條第1 項、第255 條
    第1 項第2 款定有明文。經查，本件上訴人原請求確認坐落
    於屏東縣萬丹鄉○○段970 －2 及973 地號土地上之暫編建
    號826 號一層磚造蓋鐵皮未保存登記建物為上訴人所有，並
    確認本院96年度執字第1568號強制執行事件中暫編826 建號
    未保存登記建物之拍賣無效。嗣於本院變更主張上開暫編
    826 建號建物為伊所有，請求被上訴人應將暫編826 建號建
    物返還上訴人，經核其變更係為同一基礎事實而為請求（即
    暫編826 建號建物為上訴人所有）之情形，且得對造之同意
    （見本院卷第107 頁），故上訴人訴之變更洵屬正當，應予
    准許，本院自應專就變更後之新訴裁判，不得再就原訴加以
    裁判，核先敘明。
二、上訴人主張：緣本院96年度執字第1568號清償債務強制執行
    事件，所拍賣之強制執行標的物即坐落屏東縣萬丹鄉○○段
    970 －2 、973 地號土地上面積45.28 平方公尺之一層磚造
    鐵皮建物，亦即暫編826 號建物建物（下稱暫編826 建號建
    物），係於84年9 月21日訴外人李祥源以坐落於同段973 地
    號土地上87建號建物（門牌號碼為屏東縣萬丹鄉○○路254
    號，面積為140.96平方公尺）設定抵押權予屏東縣萬丹鄉農
    會前，因上開87建號之其中一間滅失後（滅失後存餘面積為
    95.68 平方公尺），而上訴人當時因從事建築業，乃於原址
    自行出資顧工搭建，原始取得暫編826 建號建物所有權。又
    本院96年度屏小移調字第32號調解筆錄所載：「債權人即訴
    外人合作金庫商業銀行股份有限公司應協同債務人即訴外人
    李祥源就李祥源所有之87建號、面積140.96平方公尺於民國
    91年3 月5 日所設定之抵押權登記，辦理更正面積為95.68
    平方公尺之更正登記」觀之，足證暫編826 建號建物非訴外
    人李祥源所有。又暫826 建號建物係於訴外人李祥源設定抵
    押權前即已存在，加以於前述強制執行事件分配表中記載暫
    編826 建號建物應發還上訴人而無人爭執，是系爭建物遭依
    民法第877 條第3 項規定併附拍賣，乃屬違法拍賣第三人之
    物，執行法院自屬無權處分上訴之暫編826 建號建物，故暫
    編826 建號建物仍為上訴人所有，而被上訴人雖經上開強制
    執行程序拍得暫編826 建號建物，並占有使用，然仍無合法
    占有權源，為此本於所有物返還請求權，請求被上訴人返還
    等語，並聲明：被上訴人應將暫編826 建號建物返還上訴人
    。
三、被上訴人則以：否認上訴人主張暫編826 建號建物為上訴人
    所建，退步言縱為上訴人出資興建而為上訴人所有，然被上
    訴人係善意自本院96年度執字第1568號強制執行事件之拍賣
    程序而拍得暫826 建號建物，並經本院民事執行處於99年1
    月5 日核發不動產權利移轉證書無訛，已善意取得暫編826
    建號建物所有權，自非無權占有使用等語置辯，並聲明：上
    訴人之訴駁回。
四、上訴人主張被上訴人自本院96年度執字第1568號清償債務強
    制執行事件，拍得未辦保存登記暫編826 建號建物，並占有
    使用乙節，為兩造所不爭執，應可信為真實。
五、按主張法律關係存在之當事人，須就該法律關係發生所須具
    備之特別要件，負舉證之責任。而此特別要件之具備，苟能
    證明間接事實並據此推認要件事實雖無不可，並不以直接證
    明者為限，惟此經證明之間接事實與要件事實間，須依經驗
    法則足以推認其因果關係存在者，始克當之。倘負舉證責任
    之一方所證明之間接事實，尚不足以推認要件事實，縱不負
    舉證責任之一方就其主張之事實不能證明或陳述不明、或其
    舉證猶有疵累，仍難認負舉證責任之一方已盡其舉證責任，
    自不得為其有利之認定。次按「所有人對於無權占有或侵奪
    其所有物者，得請求返還之。」民法第767 條第1 項前段定
    有明文。又按未辦理建物第一次所有權登記以前，房屋所有
    權屬於出資興建之原始建築人。本件上訴人主張未辦保存登
    記之暫編826 建號建物為伊出資興建而屬伊所有，被上訴人
    無權占用該建物，乃本於所有物返還請求權請求被上訴人返
    還暫編826 建號建物等語，已為被上訴人所否認，是上訴人
    自應就暫編826 建號建物為伊出資興建之要件事實，負提出
    證據使本院形成確信之舉證責任。經查：
  (一)上訴人所提本院卷存第25-31 、77、111-113 頁之航照圖及
    第84、85頁之照片，縱認原告主張原建物滅失而為新建乙情
    屬實，然依上開證據僅得證明建物存在之實而已，尚無從依
    建物存在之事實進為推論上訴人所稱新建暫編826 建號物建
    物，為伊出資興建乙節為實在。
  (二)又上訴人主張本院96年度屏小移調字第32號調解筆錄所載：
    「債權人即訴外人合作金庫商業銀行股份有限公司應協同債
    務人即訴外人李祥源就李祥源所有之87建號、面積140.96平
    方公尺於民國91年3 月5 日所設定之抵押權登記，辦理更正
    面積為95.68 平方公尺之更正登記」等語，本院96年度執字
    第1568號清償債務強制執行事件程序，債權人合作金庫商業
    銀行股份有限公司對暫編826 建號建物為上訴人所有並未爭
    執，及本院96年度執字第1568號強制執行事件，就暫編826
    建號建物所拍得之價金，列入發還予上訴人等情，業經本院
    依職權調取本院96年度屏小移調字第32號、96年度執字第15
    68號卷宗核閱無訛，而可信此部分之事實為實在。惟上開調
    解筆錄所生之既判力，原則上僅及於該事件之當事人而已（
    即訴外人李祥源、合作金庫商業銀行股份有限公司），並不
    及於其他人，本院更不受該調解筆錄之拘束；又訴外人合作
    金庫商業銀行股份有限公司於上開強制執行事件未為爭執暫
    編826 建號建物之所有權，衡情應係本諸上開調解筆錄而來
    ；至於執行法院僅係作形式審查，並不作實質審查，此參以
    上開執行卷存拍賣公告上記載「暫編826 號建物（併付拍賣
    ）據第三人李文海陳稱由其承租973 地號土地後興建」等語
    自明，可知執行法院係依據上訴人之陳述而為之認定。是本
    院認均無從發生對世之效力或民事訴訟法上自認之效力，況
    本院詳閱本院96年度屏小移調字第32號、96年度執字第15
    68號卷宗之卷證資料，並無相關證據可資證明暫編826 建號
    建物為上訴人出資興建之事實，故本院尚無從僅憑上開調解
    筆錄、訴外人合作金庫商業銀行股份有限公司於上開執行事
    件未為爭執及執行法院就暫編826 建號建物所拍得之價金，
    列入發還予上訴人等間接事實，進而遽認暫編826 建號建物
    為上訴人出資興建而原始取得所有權之事實。
  (三)再者，本院95年度簡上字第25號第三人異議之訴，證人吳瑞
    豪固證稱：「上訴人有請我幫他叫工人施工，施工地點在萬
    丹萬安段（如原審卷第30頁之照片），當時他說房屋舊了要
    整修，且前面的空地要搭蓋起來當店面，工人都是跟上訴人
    收錢的，上訴人有跟我說多少預算要整理房屋，我去的時候
    ，上訴人都有在場，要如何整理，都是由上訴人與工頭聯絡
    。」等語（見本院95年度簡上字第25號卷第36頁），惟上開
    第三人異議之訴所涉及之標的物為坐落屏東縣萬丹鄉○○段
    973 、974 地號土地上之暫編763 建號建物（見上開本院95
    年度簡上字第25號一審卷即本院屏東簡易庭94年度屏簡字第
    30 7號卷第5 頁），該暫編763 建號之前為暫編758 建號，
    後再改為暫編811 建號（見本96年度執字第1568號卷一第50
    頁），並非本件暫編826 建號建物。又依本院96年度執字第
    1568號卷一第121 頁建物登記公務用謄本、第122 頁建物測
    量成果圖及卷二第207 頁建物登記公務用謄本、第208 頁建
    物測量成果所示，可知在暫編826 建號西側，即坐落屏東縣
    萬丹鄉○○段973 、974 地號土地上尚有暫編833 建號建物
    ；再參以本院96年度執字第1568號卷三第19頁執行筆錄及第
    22頁照片內容，可知暫編826 建號建物之門牌號碼為「萬丹
    鄉二段146 號」，暫編833 建號建物之門牌號碼則為「萬丹
    鄉二段148 號」，而衡諸常情如同一人所出資興建之建物比
    鄰並同一時間建築，則有關建材、裝潢等，均應一致，以節
    省成本，然依本院96年度執字第1568號卷三第22 -29頁之暫
    編826 建號與暫編833 建號建物照片所示，可知外觀上暫編
    833 建號建物屋頂為瓦片、而暫編826 建號建物屋頂為鐵皮
    ，建物內部上暫編833 建號為水泥牆或裸露磚塊，未架設輕
    鋼架天花版及日光燈垂落，而暫編826 建號建物之牆面貼有
    磁磚、架設輕鋼架天花版，並於此天花板上裝設電燈，二間
    建物明之建材、裝潢顯然差距甚大，反觀本院96年度執字第
    1568號卷三第30-38 頁之暫編811 建號建物外觀同為瓦片、
    屋內亦屬水泥牆或裸露磚塊而與暫編833 建號建物之建材、
    裝潢相同，是暫編811 建號建物與暫編833 建號建物，依上
    開社會一般通念判斷，應屬同一時間所興建，暫編826 建號
    建物則為不同時間所建甚明。故綜合上開證據可知，證人吳
    瑞豪證述整建的部分，應係暫編811 建號、暫編83 3建號，
    而不及於暫編826 建號建物。職是上開證人吳瑞豪證述，自
    亦不足以證明暫編826 建號建物為上訴人出資興建而原始取
    得所有權之事實。
  (四)至於上訴人所稱當時伊從事建築業云云，僅為上訴人之行業
    別，並非僅從建築業者，始能出資雇工興建房屋，是亦無從
    以上訴人之職業進而推論暫編826 建號建物為上訴人出資興
    建而原始取得所有權之事實。
  (五)綜上所述，上訴人迄至本件言詞辯論終結為止，就暫編826
    建號建物為伊出資興建乙情，所為之舉證未能使本院形成確
    信，是依前開規定及判例意旨，即應由上訴人負擔舉證之不
    利益，從而，暫編826 建號建物即非上訴人出資興建而原始
    取得所有權，上訴人本於所有物返還請求權請求被上訴人返
    還暫編826 建號建物，即屬無據，應予駁回。
六、本件事證已臻明確，兩造其餘主張、陳述及所提證據，核與
    判決結果不生影響，爰不另論述，併此敘明。
七、據上論結，本件變更之訴為無理由，依民事訴訟法第436 條
    之1第3項，第449 條第1 項、第78條，判決如主文。
中    華    民    國   100    年    11    月    2     日
                  民事第一庭    審判長法  官   柯彩燕
                                      法  官   張世賢
                                      法  官   曾吉雄
正本係照原本作成。
本判決不得上訴。
中    華    民    國   100    年    11    月    2     日
                                      書記官  許倬維